【裁判字號】    99,台上,5501
【裁判日期】    990902
【裁判案由】    違反毒品危害防制條例
【裁判全文】
最高法院刑事判決            九十九年度台上字第五五０一號
上  訴  人  甲○○
選任辯護人  鄭聯芳律師
上  訴  人  乙○○
選任辯護人  林振堆律師
上列上訴人等因違反毒品危害防制條例案件，不服台灣高等法院
中華民國九十九年五月二十日第二審更審判決（九十八年度上更
(一)字第五六一號，起訴案號：台灣台北地方法院檢察署九十七年
度偵字第二三五五六號），提起上訴，本院判決如下：
    主  文
原判決撤銷，發回台灣高等法院。
    理  由
本件原判決撤銷第一審之科刑判決，改判分別論處上訴人甲○○
、乙○○共同製造第二級毒品（乙○○為累犯）各罪刑，固非無
見。
惟查：(一)、原判決理由謂甲○○辯稱其係協助警方辦案，應符合
自首云云，但查其於民國九十七年四月十日及九十七年八月十日
，兩次向行政院海岸巡防署海岸巡防總局北部地區巡防局基隆機
動查緝隊檢舉毒品走私案，復於查獲後，經該隊派查緝員楊子豪
前往看守所借訊（見偵卷第二三五五六號第一０一至一０五頁）
，其所檢舉走私或查獲後所陳原料，係來自「建成」者，與本件
上訴人等製造第二級毒品甲基安非他命犯行並無所涉，且該製造
毒品犯行，係遭法務部調查局主動查獲，亦非甲○○主動自首，
又證人楊子豪於原審審理中結證稱：伊不知道甲○○到農安街毒
品現場，伊存錢到看守所給甲○○，係基於朋友關心，私人給他
用等語（見原審卷第八六頁反面、第八七頁），是楊子豪之證述
，尚難為甲○○有利之認定（見原判決第九頁）。然甲○○於原
審供稱：其係協助上開查緝隊辦案，充當該查緝隊線民，檢舉毒
品走私，曾累建巨功。其乃為助該查緝隊破獲主犯李建紳，因時
機未成熟，李建紳尚未緝獲前，即為法務部調查局搶先一步查獲
，移送法辦，成為代罪羔羊。扣案如原判決附表一編號貳－４所
示四支手機中，有三支係楊子豪提供，作為協助該查緝隊辦案之
用等語（見原審上更(一)卷第五八頁）。而楊子豪於原審訊其關於
甲○○曾否告知有些毒販在台北市○○街製造毒品之事時，亦證
稱：基於職務，不方便答覆等語（見原審上更(一)卷第八七頁正背
面）。究竟甲○○是否該查緝隊之線民，其為協助該查緝隊查緝
本件製造毒品犯行，事先有無向楊子豪報告，攸關其有無共同製
造毒品犯行之認定，原審未予調查釐清，遽謂楊子豪之證言，不
足為甲○○有利之認定，尚嫌速斷，難謂無應於審判期日調查之
證據未予調查之違法。(二)、乙○○於原審聲請函詢行政院衛生署
，查毒品危害防制條例第二條所稱具有成癮性之毒品，在甲基安
非他命之成分，純度為若干，有無明確例示標準，以供判定上訴
人等行為，為既遂或未遂（見原審上更(一)卷第六一頁）。原審未
予調查，又未認其無調查之必要，以裁定駁回之，或於判決理由
予以說明，其踐行之訴訟程序自屬違法。(三)、原判決理由謂如原
判決附表一、二所示之物，經法務部調查局鑑定結果，其成分或
殘留物之成分，除含有麻黃鹼、甲基安非他命外，部分物品雖亦
含有愷他命、海洛因、甲基麻黃鹼、去甲麻黃鹼等，但上訴人等
就此部分否認有何製造愷他命、海洛因、甲基麻黃鹼、去甲麻黃
鹼等毒品之犯行，並辯稱渠等係向李建紳借用處所，而至製毒處
所時，如原判決附表一、二所示之設備、器具等均已在現場，扣
案物品係李建紳所有等語。且查上訴人等有製造甲基安非他命之
犯行，業經認定無訛。因該附表一、二所示之設備、器具均非上
訴人等所有，而係借用他人處所、設備、器具製毒，則該附表一
、二所示之設備、器具或由李建紳或他人先為使用後，再借予上
訴人等使用，事理上非不可能，況檢察官就此部分亦未起訴，於
法院審理中亦未提出任何與原判決認定上訴人等製造甲基安非他
命有一部或全部之裁判上或實質上一罪關係之事證，供原審調查
；基於司法不告不理原則，關於該附表一、二所示之物或其殘留
物中，含有第一級毒品海洛因、第三級毒品愷他命、第四級毒品
先驅原料第五項甲基麻黃鹼、第六項去甲麻黃鹼等成分者，依法
不得逕為審究（見原判決第九－十頁）。然如原判決附表一、二
所示之設備、器具，含有麻黃鹼、甲基安非他命以外之毒品成分
，固有可能係因李建紳或他人先前使用該設備、器具所殘留。但
如原判決附表一編號壹－所示液態甲基安非他命一桶，含有愷
他命成分；貳－１所示液態半成品原料二瓶，其中大瓶裝含有愷
他命成分，寶特瓶裝含有甲基麻黃鹼成分；貳－３所示結晶物一
包，含有甲基麻黃鹼成分；能否謂係使用該設備、器具所致，不
無研酌餘地。究竟上訴人等有無製造甲基安非他命以外之毒品行
為，與製造甲基安非他命有無想像競合犯之裁判上一罪關係，應
予審判，原審仍有調查審認之必要。以上或為上訴意旨所指摘，
或為本院得依職權調查之事項，應認原判決仍有撤銷發回之原因
。
據上論結，應依刑事訴訟法第三百九十七條、第四百零一條，判
決如主文。
中    華    民    國  九十九  年    九    月    二    日
                      最高法院刑事第二庭
                          審判長法官  莊  登  照
                                法官  陳  世  淙
                                法官  徐  昌  錦
                                法官  許  錦  印
                                法官  蔡  名  曜
本件正本證明與原本無異
                                      書  記  官
中    華    民    國  九十九  年    九    月    七    日
                                                      Ｑ

司法院資訊處製作；財團法人民間司法改革基金會備份。
